臺灣高等法院臺中分院刑事判決
110年度交上更一字第162號

上  訴  人  
即  被  告  楊賜洽
選任辯護人  蔡得謙律師
            蔡奕平律師
上列上訴人因肇事逃逸案件，不服臺灣臺中地方法院109年度交
訴字第273號中華民國109年11月17日第一審判決（起訴案號：臺
灣臺中地方檢察署109年度偵字第18658號），提起上訴，前經本
院判決後，由最高法院發回更審，本院判決如下：
    主  文
原判決撤銷。
甲○○犯肇事致人傷害逃逸罪，累犯，處有期徒刑玖月。
    犯罪事實
一、甲○○於民國109年5月2日18時58分許，駕駛車牌號碼0000-00
    號自小貨車，沿臺中市清水區中華路由南往北方向行駛，行
    經該路段與臺中市清水區南社路附近之交岔路口迴車之際，
    本應注意迴車前看清無來往車輛始得迴轉，而依當時天候晴
    、夜間有照明、柏油路面乾燥無缺陷、無障礙物、視距良好
    等情狀，並無不能注意之情事，竟疏未注意看清來往車輛而
    貿然迴轉，適有丙○○騎乘車牌號碼000-0000號普通重型機車
    搭載甲○○沿該路段對向直行至上開交岔路口，見狀為避免與
    甲○○駕駛之自小貨車碰撞而往左緊急煞避，致機車失控倒地
    向前滑行約17.2公尺，丙○○因而受有左右手和左足多處擦傷
    、左足深度擦傷併皮膚缺損之傷害，甲○○受有四肢多處擦挫
    傷之傷害（涉犯過失傷害部分，業據丙○○、甲○○撤回告訴，
    並由臺灣臺中地方檢察署檢察官另為不起訴處分確定）。詎
    甲○○預見丙○○、甲○○人車倒地勢必受有傷害，竟未採取救護
    措施，亦未報警等候處理，而基於肇事致人傷害逃逸之犯意
    ，逕行右轉轉入臺中市清水區南社路而逃逸。嗣警獲報到場
    處理，並調閱監視器影像，循線查悉上情。
二、案經丙○○、甲○○訴由臺中市政府警察局清水分局報告臺灣臺
    中地方檢察署檢察官偵查起訴。
    理  由
壹、證據能力部分
一、本判決下述所引用被告以外之人於審判外之供述證據，檢察
    官、上訴人即被告甲○○（下稱被告）及辯護人於本院審理時
    均同意有證據能力（見本院卷第65頁），且迄本院言詞辯論
    終結前，就該等證據之證據能力，皆未聲明異議，而本院審
    酌上開供述證據資料製作時之情況，並無不當取供或證明力
    明顯過低之瑕疵，認以之作為證據應屬適當，依刑事訴訟法
    第159條之5規定，認均具有證據能力。
二、本件判決以下引用之非供述證據，經本院於審理時依法踐行
    調查證據程序，與本案待證事實具有自然之關聯性，且無證
    據證明係公務員違法取得之物，依法自得作為證據。
貳、認定犯罪事實所憑證據及理由
一、訊據被告於本院審理時否認有何肇事逃逸犯行，辯稱：案發
    當時並未與告訴人蘇子坤騎乘之機車發生碰撞，也有在轉彎
    處停等一下，當時確實不知道告訴人機車有倒地滑行；因學
    歷不高，加以不懂法律，才於原審為認罪表示等語。辯護人
    則為被告辯護略以：依照本院前審勘驗案發時監視錄影光碟
    結果，被告在迴轉前用了18秒的時間停等、打方向燈準備迴
    轉，迴車後緩慢往西向右轉入南社路，又花了15秒的時間，
    顯示被告已盡其注意義務，對於本件車禍之發生並無故意、
    過失可言，且被告主觀上並未認識到本件車禍之發生及告訴
    人人車倒地受傷等事實，原審判決顯有不當，請求撤銷原判
    決，諭知被告無罪等語。
二、經查：
（一）上開犯罪事實，業經被告於原審準備程序、審理時均坦承
      不諱（見原審卷第37頁、第45頁），並經證人丙○○、甲○○
      於警詢及偵查中證述明確（偵卷第35至41、45至47、117
      至119頁），復有童綜合醫療社團法人童綜合醫院一般診
      斷書2份、臺中市政府警察局清水分局道路交通事故現場
      圖、道路交通事故調查報告表㈠、㈡、臺中市政府警察局道
      路交通事故肇事人自首情形紀錄表、車籍與汽機車駕駛人
      資料、自小貨車0000-00號行駛（逃逸）路線示意圖、監
      視器影像翻拍照片14張、現場照片16張、0000-00號自小
      貨車照片9張在卷可稽（見偵卷第49至109頁）。
（二）辯護人雖辯稱被告已盡其注意義務，就本件車禍之發生並
      無責任云云，惟按汽車迴車前，應暫停並顯示左轉燈光或
      手勢，看清無來往車輛，並注意行人通過，始得迴轉，道
      路交通安全規則第106條第5款定有明文，被告駕駛汽車上
      路自應注意並遵守上開規定。而依上開道路交通事故調查
      報告表㈠所載，本案事故發生時天候晴、夜間有照明、柏
      油路面乾燥無缺陷、無障礙物、視距良好，並無不能注意
      之情形。另參照上開監視錄影翻拍照片，案發時告訴人丙
      ○○騎乘機車有開啟車燈；又參以卷附之案發現場GOOGLE地
      圖及實況照片（見本院卷第39至41頁），被告案發時駕車
      沿臺中市清水區中華路由南往北方向行駛，而中華路為台
      1線縱貫公路，該路段為六線道且相當筆直，被告駕車行
      經該路段南社路附近之交岔路口欲迴轉，視野範圍相當廣
      闊，被告應可輕易在相當遠的距離前就發現告訴人丙○○騎
      乘機車；復依照本院前審勘驗監視錄影光碟結果（詳如附
      件所示），顯示被告駕車迴轉時與告訴人丙○○騎乘之機車
      （後載告訴人甲○○）距離非常接近，且告訴人丙○○確實是
      因為往左煞避被告迴轉中的自小貨車，機車才因此失控倒
      地前滑；而被告既已在該交岔路口停等18秒準備迴轉，竟
      還是疏未注意對向車道由北往南直行之告訴人機車，即貿
      然迴轉，其過失已甚為明確，告訴人2人並因而分別受有
      如犯罪事實欄所載之傷害，是以被告之過失行為與告訴人
      2人所受之傷害結果間有相當因果關係，應無疑義，辯護
      人前開辯解尚乏所據。
（三）被告及辯護人又辯稱被告對於本件車禍之發生沒有認識云
      云，惟查：被告於原審坦承犯行，並供稱係因「我當時因
      為害怕就跑了，怕後續的責任」等語（見原審卷第45頁）
      ；又證人丙○○、甲○○均證稱：車禍發生後，被告曾搖下車
      窗對其等口出惡言等語（見偵卷第118至119頁）；復依照
      附件所示之勘驗結果及上開道路交通事故現場圖、監視錄
      影翻拍照片，衡諸被告當時駕駛座之車窗均處於開啟之狀
      態，告訴人騎乘之機車在與被告車輛左後相當接近之距離
      倒地向前滑行約17.2公尺，滑行的時間長達4秒鐘，且滑
      行至被告車輛之左前方，而被告迴轉後行進之速度十分緩
      慢，則被告焉有可能沒有看到告訴人機車倒地滑行？焉有
      可能沒聽到告訴人機車倒地與柏油路面摩擦所產生之巨響
      ？凡此均可證被告主觀上對於車禍之發生及告訴人人車倒
      地可能受有傷害等事實，確實已有認識，被告及辯護人前
      揭所辯，無非事後卸責之詞，不足採信。
（四）按刑法第185條之4之肇事逃逸罪，其客觀構成要件為行為
      人駕駛動力交通工具肇事，且致人死傷而逃逸，主觀要件
      則須行為人對致人死傷之事實有所認識，並進而決意擅自
      逃離肇事現場，即足當之。申言之，刑法第185條之4之肇
      事致人死傷逃逸罪，係以處罰肇事後逃逸之駕駛人為目的
      ，俾促使駕駛人於肇事後能對被害人即時救護，以減少死
      傷，本質上屬抽象危險犯；立法者依一般生活經驗之大量
      觀察，推定肇事逃逸行為，對於死傷者可能造成無人即時
      救護之高度危險，故規範肇事逃逸乃犯罪行為，藉以保護
      公眾安全。故行為人主觀上對其駕駛動力交通工具肇事致
      人死傷有所認識，客觀上並有擅自離開肇事現場之行為，
      不論行為人逃逸之原因為何，其擅離肇事現場之行為一旦
      付諸實施，其犯罪即已完成。又此項故意之犯罪型態，包
      括直接故意與未必故意，所謂直接故意，係指駕車肇事後
      已知悉發生使人受傷或死亡之結果，如仍決意駕車逃離現
      場，即係直接故意，而未必故意，係指駕車肇事後，預見
      將造成他人死亡或受傷之結果，仍決意駕車逃逸。本案綜
      合審酌前揭各項證據調查結果，本件交通事故發生經過，
      係因被告貿然迴轉導致告訴人丙○○為閃避而往左緊急煞避
      ，致機車失控倒地向前滑行，而被告主觀上對於車禍之發
      生及告訴人2人人車倒地事實有認識，業經本院認定如前
      ，是被告主觀上當可預見本件車禍發生致告訴人2人受傷
      之結果，本應依法為緊急救護措施、報警處理，此乃刑法
      肇事逃逸罪為保障車禍被害人所課予肇事者之義務，然被
      告於肇事後，未停留現場，亦未對告訴人為任何救護或協
      助通報員警、救護人員到場等必要措施，復未留下姓名、
      年籍資料或聯絡方式作為後續處理之憑，即逕自離開現場
      ，是被告主觀上有肇事逃逸之不確定故意，客觀上有逃逸
      之行為甚明，自已構成肇事逃逸罪。
三、綜上所述，本案事證明確，被告犯行洵堪認定，應依法論科
    。　　　
參、論罪科刑
一、按行為後法律有變更者，適用行為時之法律。但行為後之法
    律有利於行為人者，適用最有利於行為人之法律。刑法第2
    條第1項定有明文。查被告行為後，刑法第185條之4於110年
    5月28日修正公布，並於同年月30日施行。修正前刑法第185
    條之4規定：「駕駛動力交通工具肇事，致人死傷而逃逸者
    ，處1年以上7年以下有期徒刑」，修正後刑法第185條之4則
    規定：「駕駛動力交通工具發生交通事故，致人傷害而逃逸
    者，處6月以上5年以下有期徒刑；致人於死或重傷而逃逸者
    ，處1年以上7年以下有期徒刑。犯前項之罪，駕駛人於發生
    交通事故致人死傷係無過失者，減輕或免除其刑」，經比較
    新舊法之結果，以修正後刑法第185條之4第1項前段規定較
    有利於被告，依前揭規定，本案被告肇事致人傷害逃逸犯行
    ，自應適用修正後刑法第185條之4第1項前段之規定論處。
二、核被告所為，係犯修正後刑法第185條之4第1項前段之之肇
    事致人傷害逃逸罪。
三、被告前因不能安全駕駛案件，經臺灣臺中地方法院以105年
    度沙交簡字第28號判決判處有期徒刑4月，併科罰金新臺幣2
     萬元確定，有期徒刑部分於105年2月19日易科罰金而執行
    完畢等情，有臺灣高等法院被告前案紀錄表在卷可參，其受
    徒刑執行完畢後5年內，故意再犯本案有期徒刑以上之罪，
    為累犯，且本院審酌被告本案犯行與前案之犯罪手段雖屬相
    異，然均蘊含維護公眾交通往來安全之內涵，犯罪類型、罪
    質與法益侵害結果相似，被告雖未因前案入監執行，惟易科
    罰金旨在避免短期自由刑之弊，本質上仍屬刑罰之執行方法
    ，僅處遇之寬嚴有別，是認被告仍欠缺對法律之尊重，對刑
    罰之感應力薄弱，又綜核全案情節，如加重其法定最低度刑
    ，尚不至於使其所受之刑罰超過其所應負擔罪責，爰參酌司
    法院大法官釋字第775號解釋意旨，依刑法第47條第1項規定
    ，加重其刑，辯護人主張不應依累犯規定加重其刑等語，尚
    不足採。
四、至原審雖以被告犯罪情節輕微，且與告訴人2人達成和解等
    理由，依刑法第59條規定酌減被告之刑。惟按刑法第59條之
    酌量減輕，必於犯罪另有特殊之原因與環境等，在客觀上足
    以引起一般同情，認為即予宣告法定低度刑期尤嫌過重者，
    始有其適用；至於情節輕微，僅可為法定刑內從輕科刑之標
    準，不得據為酌量減輕之理由（最高法院28年上字第1064號
    、45年台上字第1165號、51年台上字第899號判決意旨參照
    ）。查本件經適用修正後刑法第185條之4第1項前段規定論
    處後，其法定最輕本刑已降至有期徒刑6月，衡諸被告本案
    肇事過失情節非輕，於肇事後竟置告訴人2人於上開交通往
    來複雜之交岔路口不顧，逕行逃逸，且告訴人蘇子坤所受傷
    勢非輕，於109年5月8日接受清創及植皮手術，術後宜專人
    照護1個月，休養2個月，行走需使用輔助器2個月，有童綜
    合醫療財團法人童綜合醫院一般診斷書在卷可稽（見偵卷第
    49頁），是審酌被告上開犯罪情節，本件已無情輕法重之情
    形，爰不再依刑法第59條規定酌減其刑，附此敘明。
肆、本院之判斷　　
一、原審法院認被告罪證明確而予以論罪科刑，固非無見。惟查
    ：
（一）原審未及審酌刑法第185條之4規定業經修正，而為新舊法
      比較，並適用對於被告較有利之修正後刑法第185條之4第
      1項前段規定，已有未洽。又經適用修正後刑法第185條之
      4第1項前段規定後，其法定最輕本刑已降至有期徒刑6月
      ，衡諸被告之犯罪情節，已無情輕法重之情形，原審適用
      刑法第59條規定酌減被告之刑，亦有違誤。
（二）參諸上開道路交通事故調查報告表㈠，案發當時之光線狀
      態為「夜間有照明」，原審判決認係「日間自然光線」，
      顯然有誤，容有未合。
（三）被告上訴意旨略以：被告所駕駛之自小貨車與告訴人騎乘
      之機車並無碰撞之事實，而事故發生地雖有照明，但仍與
      白天光線有明顯差別，被告實難認識機車倒地之原因，甚
      至連告訴人機車有無倒地，被告亦無必定知悉之理由，更
      何況被告自事故地點右轉進入南社路離開事故現場時，亦
      無第三人以鳴按喇叭等方式示警，以阻止被告離去，因之
      ，被告確實不知道告訴人機車倒地之事實，其主觀既無「
      肇事」之認識，亦無過失致人受傷之認識，難認有何肇事
      逃逸之故意等語。惟查：本件交通事故發生經過，係因被
      告貿然迴轉導致告訴人丙○○為閃避而往左緊急煞避，致機
      車失控倒地向前滑行，告訴人2人並因而分別受有如犯罪
      事實欄所載之傷害，被告之過失行為與告訴人2人所受之
      傷害結果間具有相當因果關係，且被告主觀上對於車禍之
      發生及告訴人2人人車倒地事實有認識，並可預見本件車
      禍發生致告訴人2人受傷之結果，業經本院於上開理由欄
      貳之二（二）、（三）、（四）論述明確，是被告上訴意
      旨並不足採。惟被告否認犯罪提起上訴雖無理由，但原審
      判決既有上開（一）、（二）可議之處，仍屬無可維持，
      應由本院予以撤銷改判。
二、爰以行為人之責任為基礎，審酌被告駕車肇事致告訴人受傷
    ，未即時施以救助或採取其他必要措施，亦未靜待警方到場
    處理以釐清肇事責任，旋即駕駛車輛逃逸，罔顧告訴人之生
    命、身體安全，且影響車禍肇事之調查及告訴人民事求償權
    之行使，法治觀念實有偏差，惟念及被告犯後於偵查中業與
    告訴人成立調解並支付賠償金，有調解程序筆錄在卷可稽（
    見偵卷第135至141頁），兼衡其素行、告訴人所受傷勢程度
    、被告之過失情節與程度、肇事逃逸情節均非輕，暨自陳高
    中畢業、從事建築業、育有2名未成年子女、經濟狀況小康
    等一切情狀，量處如主文第2項所示之刑。
據上論斷，應依刑事訴訟法第369條第1項前段、第364條、第299
條第1項前段，刑法第2條第1項、第185條之4第1項前段、第47條
第1項，判決如主文。
中　　華　　民　　國　　111 　年　　1 　　月　　27　　日
            刑事第九庭   審判長法　官　紀  文  勝
                               法　官  姚  勳  昌
                               法　官  紀  佳  良 
以上正本證明與原本無異。
如不服本判決應於收受送達後20日內向本院提出上訴書狀，其未
敘述上訴理由者，並得於提起上訴後20日內向本院補提理由書狀
（均須按他造當事人之人數附繕本）「切勿逕送上級法院」。因
疫情而遲誤不變期間，得向法院聲請回復原狀。 

                               書記官  洪  鴻  權 
　　　　　　　　　　　　　　　 
中　　華　　民　　國　　111 　年　　1 　　月　　27　　日
附件：
第1個影片（檔名：00000000_18h55m_ch01_1920x1088x0-000000
）：
1.（00:00:06-00:00:24）甲○○駕駛0000-00號自小貨車沿中華路
  內側快車道停等、打方向燈準備迴轉（南往北）。
2.（00:00:24-00：00：39）甲○○駕駛0000-00號自小貨車迴轉後
  緩慢往西右轉南社路：
①（00:00:29）甲○○駕駛0000-00號自小貨車於迴轉中，與沿中華
  路外側快車道由丙○○駕駛000-0000普重機車（後載乘客甲○○）
  距離非常相近。
②（00:00:29-00:00:33）丙○○駕駛000-0000普重機車（後載乘客
  甲○○）往左緊急煞避、機車失控前滑倒地。
③（00:00:33-00：00：37）機車倒地後甲○○迅速站起並趨前關心
   倒地的丙○○。
⑴（00：00：34）甲○○短暫面向甲○○駕駛0000-00號自小貨車方向
  ，隨即轉向倒地之丙○○。
⑵（00:00:35-00：00：37）由倒地之丙○○之「白色安全帽」之角
  度觀之，丙○○似未曾面向甲○○駕駛0000-00號自小貨車方向（
  丙○○直至00：00：39左右始有明顯可見有抬頭，此時甲○○已駕
  駛自小貨車駛出監視器畫面）。
⑶（00:00:29-00：00：39）甲○○駕駛0000-00號自小貨車緩慢往
   西右轉南社路駛出監視器畫面。
④承前，（00：00：34）甲○○雖短暫面向甲○○駕駛0000-00號自小
  貨車方向，但（00:00:29-00:00:39）甲○○駕駛0000-00號自小
  貨車迴轉後緩慢往西右轉南社路並未曾停車。
⑤綜上，由第1個影片看不出當時甲○○有停車、搖下車窗等情。
第3個影片（檔名：00000000_18h55m_ch04_1920x1088x5）：
1.（00:00:08-00:00:24）甲○○駕駛0000-00號自小貨車沿中華路
  內側快車道停等、打方向燈準備迴轉準備迴轉（南往北）。
2.（00:00:24-00：00：39）甲○○駕駛0000-00號自小貨車迴轉後
  緩慢往西右轉南社路：
①（00:00:29-00:00:33）甲○○駕駛0000-00號自小貨車於迴轉中
  ，丙○○駕駛000-0000普重機車（後載乘客甲○○）往左緊急煞避
  、機車失控前滑倒地（機車滑出監視器畫面外）。
②（00:00:33-00:00:38）甲○○駕駛0000-00號自小貨車緩慢往西
  右轉南社路，並閃避由此時中華路與南社路口、南社路上逆向
  準備駛入中華路之另台機車。
③（00:00:38-00：00：44）甲○○駕駛0000-00號自小貨車轉入南
  社路並駛出監視器畫面。此時明顯可見自小貨車駕駛側之車窗
  在開啟狀態（甲○○左手肘搭在車門上/由1.（00:00:08-00:00:
  24）甲○○駕駛0000-00號自小貨車沿中華路內側快車道停等準
  備迴轉的畫面，隱約可見甲○○似乎也是將左手肘搭在車門上）
  。
④綜上，由第3個影片看不出當時甲○○有停車、搖下車窗等情，惟
  甲○○駕駛0000-00號自小貨車轉入南社路並駛出監視器畫面時
  ，駕駛側之車窗確實是在開啟狀態。